【裁判字號】    99,台上,2577
【裁判日期】    990429
【裁判案由】    違反貪污治罪條例
【裁判全文】
最高法院刑事判決            九十九年度台上字第二五七七號
上  訴  人  甲○○
選任辯護人  謝志嘉律師
上  訴  人  乙○○
選任辯護人  張世柱律師
上列上訴人等因違反貪污治罪條例案件，不服台灣高等法院花蓮
分院中華民國九十八年五月十五日第二審更審判決（九十七年度
上更(一)字第四七號，起訴案號：台灣台東地方法院檢察署九十一
年度偵字第七七八、八一六、八四一、一二二三號），提起上訴
，本院判決如下：
    主  文
原判決撤銷，發回台灣高等法院花蓮分院。
    理  由
本件原判決認定：上訴人甲○○係台灣省政府住宅暨都市發展局
東區工程處光復工務所（嗣於民國八十九年五月一日改制為內政
部營建署東區工程處光復工務所）主任，上訴人乙○○係該工務
所工務員。緣國防部總政治作戰部於八十八年間委託內政部營建
署辦理國軍老舊眷村改建台東縣岩灣新村新建工程之「專案管理
」，內政部營建署東區工程處復於八十九年二月間指派光復工務
所負責辦理上開工程之「專案管理」。上訴人等於負責上開「專
案管理」期間，分別有原判決事實欄所載之對於違背職務之行為
收受賄賂、不正利益及公務員登載不實等犯行。因而撤銷第一審
關於上訴人等部分之科刑判決，改判仍依修正前刑法連續犯、牽
連犯規定，從一重論處甲○○連續依據法令從事公務之人員，對
於違背職務之行為收受賄賂罪刑；論處乙○○連續依據法令從事
公務之人員，對於違背職務之行為收受不正利益罪刑；固非無見
。
惟查：(一)、上訴人等行為後，刑法於九十四年二月二日修正，並
於九十五年七月一日施行，其第十條第二項原規定「稱公務員者
，謂依法令從事於公務之人員。」修正後規定為：「稱公務員者
，謂下列人員：一、依法令服務於國家、地方自治團體所屬機關
而具有法定職務權限，以及其他依法令從事於公共事務，而具有
法定職務權限者。二、受國家、地方自治團體所屬機關依法委託
，從事與委託機關權限有關之公共事務者。」是刑法修正後，關
於公務員之定義，已有變更。又貪污治罪條例第四條第一項第五
款之違背職務收受賄賂罪，其中所謂違背職務，係指對於公務員
對於法定職務上之義務有所違背而言，如本不應為而為，或應為
而不為者而言。原判決對於上訴人等行為後，刑法第十條第二項
關於公務員定義之變更部分並未予以比較，已有可議。又原判決
僅以上訴人等案發時在光復工務所之任職情形，資為上訴人等均
為公務員之論據（見原判決第七頁理由貳、二、(一)），而對於上
訴人等究竟係依據何種法令服務於上開機關？其等具有之「法定
職務權限」為何？亦即渠等於刑法上開修正後，是否仍具有公務
員身分之判斷事項，均未予以論列說明，即對上訴人等論以貪污
治罪條例第四條第一項第五款之違背職務收受賄賂罪，併有判決
不適用法則及判決不載理由之違法。又上訴人等行為後，貪污治
罪條例亦於九十五年五月三十日修正公布，將原第二條規定「依
據法令從事公務之人員，犯本條例之罪者，依本條例處斷；其受
公務機關委託承辦公務之人，犯本條例之罪者，亦同。」修正為
「公務員犯本條例之罪者，依本條例處斷。」此部分有無法律變
更比較適用之問題，原判決完全未予說明，亦有疏誤。(二)、判決
所載理由前後齟齬，即屬判決所載理由矛盾。按諸刑事訴訟法第
三百七十九條第十四款規定，其判決當然違背法令。又所謂證據
能力，係指符合法律所規定之證據適格，而得成為證明犯罪事實
存在與否之證據資格。無證據能力之證據資料，應予以排除，不
得作為判斷之依據。原判決於理由壹、二、2.謂「本判決以下所
引用之被告甲○○以外之人在（法務部）調查局詢問時之供述與
原審之供述大致相符，已非證明被告甲○○犯罪所必要之證據，
依刑事訴訟法第一百五十九條之二，認無證據能力。」云云，乃
原判決於理由貳、二、(五)、3.內，竟又引用乙○○於九十一年四
月三十日於法務部調查局東部地區機動工作組接受詢問時所為之
陳述，為不利於甲○○之論據（見原判決第十六至十七頁），致
判決所載理由前後矛盾，自非適法。(三)、共同正犯，係共同實行
犯罪行為之人，在合同意思範圍內，各自分擔犯罪行為之一部，
相互利用他人之行為，以達其犯罪之目的。故共同正犯間所謂之
犯意聯絡，自係指共同正犯相互間合力完成犯罪行為之意思合致
。至於在他人之犯罪行為已經完成之後，於他人不知情之情形下
，直接利用他人犯罪行為之結果，或予以加工，藉以達成本身所
欲完成之特定目的，因與該他人相互間並無共同犯罪之意思合致
，亦無行為分擔，自不成立共同正犯。本件原判決認定上訴人等
連續於八十九年九月五日至同年月八日之專案管理查核日報表登
載不實部分，依原判決事實欄及理由欄所載，甲○○與乙○○事
前並未有所謀議，而係先由乙○○在上開查核日報表內，虛偽登
載：「乙基地澆築ＰＣ」之不實事項，再由甲○○在主任欄位蓋
用職銜章後存查（見原判決事實欄三）。原判決認定之上開事實
如果非虛，甲○○係在乙○○上述公務員登載不實之犯行已經完
成後，始予蓋章存查，二人相互間並無行為分擔可言，則上訴人
等就此部分相互間有無共同犯罪之意思聯絡？能否成立共同正犯
，自非無斟酌之餘地。原判決未審究明白，遽認上訴人等就上開
犯行部分為共同正犯（見原判決第二十二頁第四、五行），自嫌
速斷。又原判決於事實欄內並未認定上訴人等有「行使」上開查
核日報表之犯行，於理由貳、四、2.內亦謂上訴人等此部分均係
犯刑法第二百十三條之罪，乃原判決於理由內竟又載稱「渠（等
）登載不實事項於所掌公文書之低度行為，應為其行使之高度行
為所吸收，不另論罪」等語（見原判決第二十二頁第二、三行）
，併有判決理由矛盾之違法。(四)、貪污治罪條例第四條第一項第
五款之對於違背職務上之行為，收受賄賂罪，須公務員對於違背
職務上之行為，與所收受之賄賂或不正利益，有相當對價關係，
始能成立。所謂賄賂，固包括假借餽贈、顧問費等各種名義之變
相給付在內，惟仍須他人係基於使公務員違背其職務上行為之行
賄意思而交付，始屬相當，若他人所交付之財物並非基於行賄意
思，則該財物即非賄賂或不正利益，應無收受賄賂可言。關於甲
○○收受李科輝交付之新台幣（下同）五萬元部分，原判決於事
實欄認定甲○○係假台灣省政府住宅暨都市發展局東區工程處改
隸內政部營建署，舉辦成立掛牌茶會名義，要求合建營造股份有
限公司（下稱合建公司）贊助為由，向合建公司索取上開賄款等
情（見原判決第四頁第六至十二行），於理由內亦說明該五萬元
係吳國華行賄之「後謝」款，與甲○○違背職務之行為（未舉發
合建公司就上述岩灣新村新建工程乙基地未澆灌預拌混凝土所為
）有對價關係云云（見原判決第二十頁第九至十六行）。然依原
判決所引證人邱文明、吳國華、李科輝於第一審所為之證言（見
原判決第十九頁第十四至二十八行，第二十頁第十二至十四行）
，渠等一致證稱該五萬元係為贊助茶會之用等語，均未指稱該五
萬元係交付甲○○之賄賂，則此部分原判決認定之犯罪事實，與
其採用之證據資料不相適合，有證據上理由矛盾之違法。又原判
決上開認定如果無訛，則究竟有無舉辦慶祝茶會？甲○○收受五
萬元後有無供為舉辦茶會所需？此均與甲○○有無收受賄賂犯行
，或是否涉及其他刑責之判斷有關，原審未進一步調查釐清，遽
行判決，亦嫌率斷。以上或為上訴人等上訴意旨指摘所及，或為
本院得依職權調查之事項，應認原判決仍有撤銷發回更審之原因
。原判決理由五關於上訴人等不另為無罪之諭知部分，基於審判
不可分原則，均一併發回。
據上論結，應依刑事訴訟法第三百九十七條、第四百零一條，判
決如主文。
中    華    民    國  九十九  年    四    月  二十九  日
                      最高法院刑事第五庭
                          審判長法官  陳  正  庸
                                法官  林  秀  夫
                                法官  宋      祺
                                法官  陳  祐  治
                                法官  林  瑞  斌
本件正本證明與原本無異
                                      書  記  官
中    華    民    國  九十九  年    五    月    四    日
                                                      ｖ

司法院資訊處製作；財團法人民間司法改革基金會備份。
